【裁判字號】    96,訴緝,256
【裁判日期】    970526
【裁判案由】    違反稅捐稽徵法等
【裁判全文】
臺灣臺中地方法院刑事判決             96年度訴緝字第256號
公  訴  人  臺灣臺中地方法院檢察署檢察官
被      告  甲○○  原名王云.
選任辯護人  劉  喜  律  師
上列被告因違反稅捐稽徵法等案件，經檢察官提起公訴（91年度
偵字第4556號），本院判決如下：
    主    文
甲○○連續意圖為自己不法之所有，而侵占對於業務上所持有之
物，處有期徒刑壹年，減為有期徒刑陸月，如易科罰金，以銀元
佰元即新臺幣玖佰元折算壹日；又意圖為自己不法之所有，以
詐術使人將本人之物交付，處有期徒刑月，如易科罰金，以銀
元佰元即新臺幣玖佰元折算壹日，減有期徒刑壹月又拾伍日，
如易科罰金，以銀元佰元即新臺幣玖佰元折算壹日。應執行有
期徒刑柒月，如易科罰金，以銀元佰元即新臺幣玖佰元折算壹
日。
    犯罪事實
一、甲○○係設於臺中縣梧棲鎮○○路○段762 號3 樓順豐報關
    股份有限公司（下稱順豐公司）之負責人，平日以接受進口
    廠商之委任辦理貨物之報關手續、繳納關稅、裝卸費及提領
    貨物等相關業務，為從業務之人。其因自民國84、85年期間
    起，陸續因客戶萬峰皮業有限公司負責人黃萬全、詹正勳及
    姜文珍等人所應給付予之票款未兌現、借款未消償或倒會等
    因素，致順豐公司之經濟狀況陷入困境，為週轉應急，竟基
    於意圖為自己不法所有之概括犯意，明知附表編號1 、2 、
    4 、6 、7 所示之立達鋼鐵股份有限公司（下稱立達公司）
    、登晨股份有限公司（下稱登晨公司）、吉邦實業股份有限
    公司（下稱吉邦公司）、統業實業有限公司（下稱統業公司
    ）及志聯工業股份有限公司（下稱志聯公司）等5 家公司，
    分別依其要求於附表編號1 、2 、4 、6 、7 所示之付款日
    前，陸續將渠等公司進口如附表所示之H 型鋼、鐵線圈、鋼
    胚、鐵線捲及鋼捲等貨物所需於關稅（詳如附表編號1 、2
    、4 、6 、7 所示）及裝卸費等應支付之款項，匯入附表所
    示之順豐公司所開設之臺灣銀行臺中港分行帳戶內，甲○○
    竟未於附表編號1 、2 、4 、6 、7 所示繳費期限日內，為
    上述公司繳納前揭款項予財政部臺中關局等單位，反將總額
    新臺幣（下同）14,301,876元之款項（起訴書誤認侵占關稅
    稅款16,880,704元）侵占入己，供其週轉應急，致上開公司
    未遵期繳納關稅等費用，而經財政部臺中關稅局科處如附表
    編號1 、2 、4 、6 、7 所示之滯納金。
二、甲○○所經營順豐公司於87年1 月間受穗曄實業股份有限公
    司（下稱穗曄公司）之委託，代辦該公司自南美進口貨物報
    關及長榮海運股份有限公司（下稱長榮公司）托運、提貨等
    相關業務，而於87年1 月初通知穗曄公司支付運費及報關手
    續費等共計623,160 元，穗曄公司遂於87年1 月6 日及同年
    月12日如數將上述款項，匯入至順豐公司所開設臺灣銀行臺
    中港分行帳號000000000000帳戶內，詎甲○○為週轉應急，
    竟承續前揭侵占之概括犯意，將其中穗曄公司應給付予長榮
    公司之運費428,132 元侵占入己，而另行簽發面額分別296,
    085 元、132,047 元之支票2 張交付長榮公司充當運費。嗣
    因該支票無法兌，長榮公司向穗曄公司追討運費，穗曄公司
    始知上情，而支付上開數額之運費予長榮公司。
三、甲○○明知其財務狀不佳，已無清償債務之資力，竟另行基
    於意圖為自己不法所有之犯意，於87年1 月中旬，向戊○○○詐稱欲以拖車3 輛及附屬之車板架及車斗質押於戊○○○
    所經營得普貨櫃場，並由其簽發世華聯合商業銀行清水分行
    帳號5639號，發票人為實餘企業股份有限公司（起訴書誤載
    為貫餘企業股份有限公司；實際上該帳戶為甲○○所經營之
    順利興托運行），發票日87年2 月28日，金額35萬元之支票
    1 紙，及以其配偶乙○○之名義（經乙○○事前概括授權。
    甲○○與乙○○於58年結婚後，至87年3 月間離婚）簽發到
    期日87年2 月28日、金額35萬元、共同發票人王云（即甲○○）、乙○○之本票1 紙為借款擔保，向戊○○○借款35萬
    元，並出具切結書保證未清償前不移動上開拖車等物云云，
    致使戊○○○不疑有他，陷於錯誤，而如數借款予甲○○。
    嗣甲○○取得借款數日後，即向戊○○○詐稱維修為由，將
    質押之拖車及其附屬之車板架及車斗駛離貨櫃場未還，且前
    揭支票經戊○○○提示因印鑑不符及拒絕往來等原因，而遭
    到退票，經戊○○○屢次向甲○○催討未獲清償，始知受騙
    。
四、案經法務部調查局航業海員調查處移送及穗曄公司、戊○○○訴由臺灣臺中地方法院檢察署檢察官偵查起訴。
    理    由
壹、程序方面：
一、按刑事訴訟法關於證人之訊問，採具結制度，其用意在擔保
    證言之真實性及憑信性，並提高證人之責任心及警戒心，使
    為誠實之陳述，是具結乃證言真實性之程序擔保；又刑事訴
    訟法第186 條第1 項前段所規定之具結，係指「依法」有具
    結義務之人，履行其具結之義務而言，並非所有未令其具結
    之證人所為之陳述即當然無證據能力，是證據能力之有無，
    不能單純以證人是否具結為斷；又92年1 月14日修正通過之
    刑事訴訟法施行前（92年9 月1 日施行），已繫屬於各級法
    院之案件，其後之訴訟程序，應依修正刑事訴訟法終結之，
    但修正刑事訴訟法施行前已依法定程序進行之訴訟程序，其
    效力不受影響，刑事訴訟法施行法第7 條之3 定有明文。本
    件告訴人穗曄公司之告訴代理人葉修信、郭紀宏、張淡海，
    告訴人戊○○○分別於偵查、法院歷次審理時，雖均未具結
    ，然上述告訴人於修正刑事訴訟法施行前，係本於告訴人之
    獨特地位而為陳述，依當時有效之刑事訴訟法並無應具結之
    規定。揆諸前開說明，告訴人於刑事訴訟法修正前所為之陳
    述，並不因其未具結而無證據能力（最高法院96年臺上字第
    1011號判決可資參照）。
二、依刑事訴訟法第158 條之3 規定：「證人、鑑定人依法應具
    結而未具結者，其證言或鑑定意見，不得作為證據」。所謂
    「依法應具結而未具結者」，係指檢察官或法官依刑事訴訟
    法第175 條之規定，以證人身分傳喚被告以外之人（證人、
    告發人、告訴人、被害人、共犯或共同被告）到庭作證，或
    雖非以證人身分傳喚到庭，而於訊問調查過程中，轉換為證
    人身分為調查時，此時其等供述之身分為證人，則檢察官、
    法官自應依本法第186 條有關具結之規定，命證人供前或供
    後具結，其陳述始符合第158 條之3 之規定，而有證據能力
    。若檢察官或法官非以證人身分傳喚而以告發人、告訴人、
    被害人或共犯、共同被告身分傳喚到庭為訊問時（例如刑事
    訴訟法第71條、第219 條之6 第2 項、第236 條之1 第1 項
    、第248 條之1 、第271 條第2 項、第271 條之1 第1 項）
    ，其身分既非證人，即與「依法應具結」之要件不合，縱未
    命其具結，純屬檢察官或法官調查證據職權之適法行使，當
    無違法可言。而前揭不論係本案或他案在檢察官面前作成未
    經具結之陳述筆錄，係屬被告以外之人於偵查中向檢察官所
    為之陳述，本質上屬於傳聞證據，基於保障被告在憲法上之
    基本訴訟權，除該被告以外之人死亡、身心障礙致記憶喪失
    或無法陳述、滯留國外或所在不明而無法傳喚或傳喚不到、
    或到庭後拒絕陳述等情形外，如已經法院傳喚到庭具結而為
    陳述，並經被告之反對詰問，前揭非以證人身分而在檢察官
    面前未經具結之陳述筆錄，除顯有不可信之情況者外，得為
    證據，並應於判決內敘明其符合傳聞證據例外之理由；又前
    揭非以證人之身分在審判中之陳述筆錄，倘該被告以外之人
    已經法院以證人身分傳喚到庭並經具結作證，且由被告為反
    對詰問，或有前揭傳喚不能或詰問不能之情形外，該未經具
    結之陳述筆錄因屬審判上之陳述，自有證據能力；若係在另
    案法官面前作成之陳述筆錄，本質上亦屬傳聞證據，自得依
    本法第159 條之1 第1 項之規定，認有證據能力。不能因陳
    述人未經具結，即一律適用本法第158 條之3之 規定，排除
    其證據能力（最高法院96年度臺上字第3527號判決可資參照
    ）。本件告訴人戊○○○於本院87年度沙簡字第294 號對被
    告及證人乙○○所提起請求給付票款事件，及乙○○於該案
    係以共同被告之身分到庭應訊，其所為陳述雖屬傳聞證據，
    惟本院認乙○○所為上開陳述距離本案發生之時間較近，且
    本院民事簡易庭法官並無任何強暴、脅迫、恐嚇、詐欺或其
    他不正方式訊問之情形，自具有證據能力。
三、按被告以外之人（包括證人、鑑定人、告訴人、被害人及共
    同被告等）於審判外之陳述，雖不符刑事訴訟法第159 條之
    1 至之4 等之規定，而經當事人於審判程序同意作為證據，
    法院審酌該言詞陳述或書面陳述作成時之情況，認為適當者
    ，亦得為證據；當事人、代理人或辯護人於法院調查證據時
    ，知有刑事訴訟法第159 條第1 項不得為證據之情形，而未
    於言詞辯論終結前聲明異議者，視為有前項之同意，同法第
    159 條之5 定有明文。立法意旨在於傳聞證據未經當事人之
    反對詰問予以核實，原則上先予排除。惟若當事人已放棄反
    對詰問權，於審判程序中表明同意該等傳聞證據可作為證據
    ；或於言詞辯論終結前未聲明異議，基於尊重當事人對傳聞
    證據之處分權，及證據資料愈豐富，愈有助於真實發見之理
    念，且強化言詞辯論主義，使訴訟程序得以順暢進行，上開
    傳聞證據亦均具有證據能力。本件證人黃瑞明、任鄭寶珍、
    丁○○、吳靜儀、葉麗紅、陳重仁、王世才、洪錦秋、蔡秋
    生等人分別於調查站所為之陳述，其性質雖屬證人於審判外
    的陳述，而為傳聞證據，且查無符合刑事訴訟法第159 條之
    1 至之4 之情形，然渠等所為之上開警詢筆錄內容，業經本
    院審理時予以提示並告以要旨，並經檢察官、被告及辯護人
    表示意見。當事人已知上述警詢筆錄乃傳聞證據，且均未於
    言詞辯論終結前，對該警詢筆錄內容異議，依上開規定，已
    擬制同意其有證據能力，本院審酌上開筆錄作成時，並無人
    情施壓或干擾，亦無不當取供之情形，認為以之作為本案之
    證據亦屬適當，而有證據能力。
四、卷附匯款通知單6 張、委任書8 張、順豐報關收費通知單7
    張、臺灣中小企業銀行匯款申請書4 張、海關進出口貨物稅
    費繳納證兼匯款申請書9 張、匯款申請書1 張、國庫專戶存
    款收款書兼匯款申請書1 張、中國農民銀行匯款申請書代收
    入傳票3 張、中國國際商業銀行國內匯款申請書1 張、存簿
    影本1 份、記帳單1 張、德隆倉儲裝卸股份有限公司船邊提
    貨貨物出港證明單1 張，分別係上開金融機構或從事業務之
    人，紀錄用戶之開戶申請、交易明細或記錄貨物出進等資料
    ，均屬於業務上所製作之紀錄文書，且無顯不可信之情況，
    依刑事訴訟法第159 條之4 第2 款之規定，自具有證據能力
    。
五、卷附臺中關稅局（87）進字第007 、008 、009 、010 、01
    1 、012 、013 、014 號處分書各1 份、空白之臺中港棧埠
    管理處船邊提貨車輛通行准單、未放行進口貨物擅自提領出
    港統計表1 張、空白之海運進口貨物電腦放行通知單1 張、
    普通卸貨准單及特別准單各1 份，分別係公務員職務上製作
    之紀錄文書、證明文書，依刑事訴訟法第159 條之4 第1 款
    之規定，應具有證據能力。
貳、程序方面：
甲、有罪部分：
一、上揭犯罪事實欄一、二所載業務侵占之犯行，業據被告甲○○於本院準備程序及審理時坦承不諱，核與穗曄公司之告訴
    代理人葉修信、郭紀宏、張淡海，傳玉雯、告訴人戊○○○
    、被害人立達公司之員工陳重仁、登晨公司之員工葉麗紅、
    吉邦公司之員工吳靜儀及負責人丙○○、統業公司之負責人
    丁○○、志聯公司之員工王立萍、許樹坤及負責人劉春興等
    人分別於調查站、偵查中及本院審理時指述（訴）情節相符
    ，並有附匯款通知單6 張、委任書8 張、順豐報關收費通知
    單7張 、臺灣中小企業銀行匯款申請書4 張、海關進出口貨
    物稅費繳納證兼匯款申請書9 張、匯款申請書1 張、國庫專
    戶存款收款書兼匯款申請書1 張、中國農民銀行匯款申請書
    代收入傳票3 張、中國國際商業銀行國內匯款申請書1 張、
    存簿影本1 份、記帳單1 張、德隆倉儲裝卸股份有限公司船
    邊提貨貨物出港證明單1 張、臺中關稅局（87）進字第007
    、008 、009 、010 、011 、012 、013 、014 號處分書各
    1 份、空白之臺中港棧埠管理處船邊提貨車輛通行准單、未
    放行進口貨物擅自提領出港統計表、空白之海運進口貨物電
    腦放行通知單及普通卸貨准單、特別准單各1 份、黃萬全及
    姜文珍所簽立支票影本共計13張、支票退票理由單影本10張
    、本票影本2 張、財政部臺中關稅局90年7 月31日中普進五
    字第90103483號函及所附海關進口貨物稅費繳納證兼匯款申
    請書、海關進口貨物稅費繳納證兼匯款申請書所示之日期資
    料表、中華民國海關艙單、中華民國海關艙單所示之日期資
    料表等、黃瑞明所書立之說明書1 張、實餘企業股份有限公
    司之公司基本資料查詢、世華聯合商業銀行清水分行91年1
    月25日91世清發字第91009 號函及其附順利興托運行、實餘
    企業股份有限公司之開戶申請書暨印鑑卡影本、交易明細資
    料、華僑商業銀行91年3 月21日（91）僑銀中字第52號函所
    附乙○○帳戶全部交易往來明細資料、本院96年度中調字第
    863 號調解程序筆錄1 份、臺中市第二信用合作社匯款回條
    8 張在卷可稽，此部分事證明確，被告連續業務侵占之犯行
    ，洵堪認定。
二、訊據被告固坦承以簽發上述支票、本票各1 張、3 輛拖車及
    其屬車板架及車斗等物為擔保，向告訴人戊○○○借款35萬
    元，事後將拖車等物駛離得普貨櫃場等事實不諱，惟矢口否
    認有何詐欺取財之犯行，辯稱：伊以前曾向戊○○○的先生
    借錢2 次，每次各約30萬元，且2 次借款都有還清。伊將拖
    車及車板架開走是經過戊○○○的先生的同意。此次借款是
    因為黃萬金積欠伊共181 萬元，而拿陳瑞華及峻岡有限公司
    負責人劉美玉（陳瑞華之妻）所簽發之支票支付，事後卻退
    票至今未還。另姜文珍積欠伊120 萬元未還導致伊經濟困難
    ，一時無法清償借款云云。惟查：
  (一)被告於89年5 月1 日調查處詢問時自承：伊所營經順豐公司
    從84年起因景氣不佳，客戶開給本行的支票開始陸續有跳票
    情形，至85年間萬峰皮業有限公司負責黃萬全向伊借款跳票
    230 餘萬元。另姜文珍倒會157 萬餘元，立大交通公司詹正
    勳借款跳票140 餘萬元，本行財務即見捉襟見肘。86年初本
    行開出支票跳票1 張後，到86年7 、8 月間本行財務週轉吃
    緊，伊四處向外籌措金錢，至11月間無法支持，12月底本行
    開出支票全部跳票，金額約1 百餘萬元，接著就結束營業等
    語（見臺灣臺中地方法院檢察署89年度偵緝字第194 號卷第
    98頁反面至第99頁止）甚明，核與證人即被告員工洪錦秋於
    調查處所證述：順豐報關行於87年初即停止營業，負責人王
    云亦不知去向，且尚積欠伊2 個月之薪資等語（見臺灣臺中
    地方法院檢察署87年度偵字第25387 號卷第56頁）；及證人
    即被告之員工蔡秋生於調查處所稱：順豐公司實際負責人王
    云因積欠員工薪資，且負債累累已於87年元月中旬結束報關
    行營業等語（見臺灣臺中地方法院檢察署87年度偵字第2538
    7 號偵卷第57頁反面）大致契合，並有黃萬全積欠被告181
    萬元而交付予被告供清償未果之發票人分別為峻岡有限公司
    、負責人劉美玉（陳瑞華之妻）之支票13張，及姜文珍積欠
    被告120 萬元未付之支票影本10張暨其退票理由單影本10張
    、本票影本10張在卷（見臺灣臺中地方法院檢察署89年度偵
    緝字第194 號卷第39頁至第41頁反面、第65頁至第75頁）足
    稽。且觀諸上開支票之退票日期分別發生於84年9 月27日、
    同年10月20日、同年11 月30 日、85年2 月10日及同年12月
    10日之時，足見被告於87 年1月中旬向告訴人戊○○○借款
    以前，經濟狀況已陷入困難，早已預見其不具有清償借款之
    能力，卻仍向戊○○○借款應急，顯見其具有詐欺之故意，
    昭昭甚明。
  (二)參以證人即告訴人戊○○○於本院審理所證述：王云以前曾
    向伊借過1 次，時間及金額伊忘記了，但那次王云有還，但
    沒有向伊先生借過錢，因為印章都是在伊身上。王云這次向
    伊借款時沒有算利息，王云說要貼伊銀行的利息，但伊說不
    用。得普貨櫃場是伊大伯賴銘河管理並沒有設置柵門，但有
    守衛在那裡管制車輛進出，王云要將車拖走時守衛打電話通
    知伊，伊告訴守衛絕對不可以讓王云將車拖走，王云打電話
    告訴伊說他要拖去修理，這樣可以賣比較多的錢，伊告訴王
    云你絕對不可以騙伊，王云說不會騙伊等語（見本院卷第46
    頁至第47頁）；及被告於審理時所供認：伊借錢後約一個禮
    拜後因為要修理及載貨將車子拖走，並沒有要求伊修理後將
    之拖回去等語（見本院卷第120 頁至第121 頁）以觀，足見
    被告確曾以詐欺之方法，取回其供借款擔保之拖車及其屬車
    板架、車斗之事實至明，益徵被告確有詐欺之故意，灼然甚
    明。
  (三)此外，並有支票暨退票理由單影本、本票影本、被告所書立
    之承諾書各1 紙及本院87年度沙簡字第294 號判決1 份在卷
    可參，綜上所述，被告上開辯解，為事後卸責之詞，不足採
    信，此部分事證明確，其詐欺取財之犯行，足堪認定。
三、被告行為後，刑法第41條於90年1 月4 日修正，90年1 月10
    日公布，並自同年1 月12日起生效（此部分於後述比較易科
    罰金之折算標準時一併說明），及於94年2 月2 日修正公布
    ，並於95年7 月1 日施行。95年7 月1 日施行之刑法第2 條
    第1 項規定：「行為後法律有變更者，適用行為時之法律。
    但行為後之法律有利於行為人者，適用最有利於行為人之法
    律。」此項修正乃為符合刑法第1 條罪刑法定主義之要求，
    貫徹法律禁止溯及既往原則，屬規範行為後法律變更所生新
    舊法律比較適用之準據法，應逕適用修正後刑法第2 條決定
    新舊法之適用，先予敘明。又關於刑法修正後之新舊法比較
    ，應就罪刑有關之一切情形，綜其全部罪刑之結果而為比較
    ，最高法院95年5 月23日著有95年度第8 次刑庭會議決議可
    參。茲就新舊法之比較適用依序說明如下：
  (一)罰金刑：被告所犯之罪有罰金刑之處罰，行為時之法定刑罰
    金最低額為銀元1 元，依現行法規所定貨幣單位折算新臺幣
    條例第2 條，換算為新臺幣僅為新臺幣3 元。修正後刑法第
    33條第5 款：「主刑之種類如下：五、罰金：新臺幣一千元
    以上，以百元計算之」，已將法定刑罰金之最低額提高為新
    臺幣1 千元，經比較修正前、後之規定，自以被告行為時之
    法律較有利於被告。
  (二)易科罰金之折算標準：90年1 月12日施行前之第41條第1 項
    規定：「犯最重本刑為三年以下有期徒刑以下之刑之罪，而
    受六月以下有期徒刑或拘役之宣告，因身體、教育、職業、
    家庭之關係或其他正當事由，執行顯有困難者，得以一元以
    上三元以下折算一日，易科罰金。」，90年1 月12日施行之
    刑法第41條第1 項則將得易科罰金之範圍擴張至最重本刑為
    5 年以下有期徒刑以下之刑之罪均得適用，自以90年1 月12
    日施行之刑法第41條較有利於被告。又90年1 月12日施行之
    第41條第1 項之易科罰金折算標準，依修正前罰金罰鍰提高
    標準條例第2 條前段（現已刪除）規定，係就其原定數額提
    高為1 百倍折算1 日，則本件被告行為時之易科罰金折算標
    準，應以銀元1 百元至3 百元折算1 日，經折算為新臺幣後
    ，應以新臺幣3 百元至9 百元折算為1 日。惟95年7 月1 日
    施行之刑法第41條第1 項前段規定：「犯最重本刑為五年以
    下有期徒刑以下之刑之罪，而受六個月以下有期徒刑或拘役
    之宣告者，得以新臺幣一千元、二千元或三千元折算一日，
    易科罰金。」，經比較修正前後易科罰金折算標準，仍以90
    年1 月12日施行之刑法第41條較有利於被告。
  (三)另被告行為後，90年1 月10日增訂公布（同年月12日生效）
    刑法第41條第2 項，並規定併合處罰之數罪，均有同條第1
    項得易科罰金之情形者，其應執行之刑逾6 月者，亦同。又
    刑法施行法第3 條之1 業已於95年7 月1 日施行，該條第3
    項並規定：「於九十四年一月七日刑法修正施行前犯併合處
    罰數罪中之一罪，且該數罪均符合第四十一條第一項得易科
    罰金之規定者，適用九十年一月四日修正之刑法第四十一條
    第二項規定。」，亦即於94年1 月7 日刑法修正施行前犯併
    合處罰數罪中之一罪，且該數罪均符合第41條第1 項得易科
    罰金之規定者，縱所定應執行刑逾6 月以上者，亦得為易科
    罰金之諭知，而不受新法第41條第2 項之於數罪併罰，其應
    執行之刑未逾6 月者，方可為易科罰金諭知規定之限制，從
    而比較修正前後之規定，應以90年1 月12日施行之刑法第41
    條較有利於被告。
  (四)修正後刑法第56條規定，業已刪除連續犯之規定。故連續數
    行為而犯同一罪名，依修正前刑法第56條規定，應以一罪論
    ，但得加重其刑；而依修正後規定，則已無連續犯可資適用
    ，即應將各次犯行以數罪併合處罰，是以適用修正前關於連
    續犯之規定，對被告自係較為有利。
  (五)又刑法第51條第5 款有關數罪併罰定應執行之規定，修正後
    規定：「宣告多數有期徒刑者，於各刑中之最長期以上，各
    刑合併之刑期以下，定其刑期。但不得逾三十年。」，修正
    前則規定：「宣告多數有期徒刑者，於各刑中之最長期以上
    ，各刑合併之刑期以下，定其刑期。但不得逾二十年。」。
    是比較修正前後之定應執行刑之標準，自以行為時即修正前
    之規定，較有利於被告。
四、核被告甲○○所為，係犯刑法第336 條第2 項業務侵占罪（
    原起訴意旨認被告就犯罪事實欄一所載之犯行，尚涉有刑法
    第216 條、第212 條之行使偽造特種文書罪，業經蒞庭檢察
    官變更如上開之罪）及刑法第339 條第1 項詐欺取財罪。被
    告先後多次業務侵占之犯行，時間緊接，所犯為構成要件相
    同之罪名，顯係基於概括犯意而為之，應依修正前刑法第56
    條連續犯規定，論以一罪，並加重其刑。被告所犯上開2 罪
    間，犯意各別，行為互殊，構成要件亦不相同，應分論併罰
    。爰審酌被告經營報關行之業務，因經濟陷入困難而侵占附
    表立達公司、登晨公司、統業公司、吉邦公司、志聯公司、
    穗曄公司之款項，合計金額高達14,730,008元；及詐欺告訴
    人戊○○○之款項35萬元，所生危害甚鉅，惟其事後業已返
    還立達公司、登晨公司、統業公司、吉邦公司、志聯公司上
    述款項，而代為繳清關稅及裝卸費等費用，及於本審理中分
    別與業穗曄公司、戊○○○達成和解，賠償渠等所受之損害
    ，業據證人即吉邦公司之負責人丙○○、統業公司之負責人
    丁○○、志聯公司之負責人劉春興及告訴代理人許樹坤、立
    達公司之負責人林文富於本院準備程序時陳明在卷（見本院
    卷第77頁），並有財政部臺中關稅局90年7 月31日中普進五
    字第90103483號函所附海關進出貨物稅費繳納證兼匯款申請
    書、海關進出貨物稅費繳納證兼匯款申請書所示之日期資料
    表、和解書及本院調解程序筆錄各1 份在卷（見本院90年度
    訴字第278 號卷第48頁至第63頁、第80頁、本院卷第92頁）
    可憑，事後於本院審理時坦承侵占犯行，否認詐欺犯行，犯
    後態度不佳等一切情狀，就上開2 罪，分別量處如主文所示
    之刑，以示懲儆。被告經合法傳拘未到，經本院於92年2 月
    18日發布通緝在案，但被告前往大陸經商後，於96年5 月15
    日向本院具狀表示投案，並於同年月18日自大陸地區返國，
    自動歸案接受審判一節，有刑事聲請投案狀在卷（見本院卷
    第13頁）可稽，因其犯罪時間均在96年4 月24日以前，亦無
    其他不合中華民國96年罪犯減刑條例所定不得減刑之情形，
    爰依該條例第2 條第1 項第3 款之規定，各減其宣告刑2 分
    之1 即如主文所示減得之刑，並依該減刑條例第9 條之規定
    諭知易科罰金之折算標準，並依該減刑條例第10條第1 項定
    應執行之刑。
乙、不另為無罪諭知部分：
一、公訴意旨另以：
  (一)被告尚侵占附表編號3 、5 、8 所示登晨公司、億量企業股
    份有限公司（下稱億量公司）、友勝工業股份有限公司（下
    稱友勝公司）分別於附表編號3 、5 、8 所示之付款日，陸
    續將渠等進口附表所示之鐵線圈、鋼胚、鐵線捲及鋼胚等貨
    物所需於關稅（詳如附表編號3 、5 、8 所示）及裝卸費等
    應支付之款項（詳如附表編號3 、5 、8 所示），匯入附表
    所示之順豐公司所開立之臺灣銀行臺中港分行帳戶內，被告
    竟未於附表編號3 、5 、8 所示之繳費期限日內，為上述公
    司繳納前揭款項予財政部臺中關稅局等單位，而將總額7,95
    0,860 元之款項侵占入己，供其週轉應急，致上開公司未如
    期繳納關稅，遭財政部臺中關稅局科處滯納金。因認被告就
    此部分亦涉有業務侵占罪嫌等語。
  (二)被告基於意圖供行使之用，偽簽到期日87年2 月28日、金額
    35萬元、共同發票人王云（即甲○○）、乙○○之本票1 紙
    為借款擔保，向戊○○○借款35萬元等語，致使戊○○○不
    疑有他，陷於錯誤，而如數借款予被告，因認被告涉有刑法
    第201 條第1 項之偽造有價證券罪等語。
二、按犯罪事實應依證據認定之，無證據不得認定犯罪事實；又
    不能證明被告犯罪者，即應諭知無罪之判決，刑事訴訟法第
    154 條第2 項、第301 條第1 項分別定有明文。復按認定犯
    罪事實所憑之證據，雖不以直接證據為限，間接證據亦包括
    在內，然而無論直接證據或間接證據，其為訴訟上之證明，
    須於通常一般人均不致有所懷疑，而得確信其為真實之程度
    者，始得據為有罪之認定，倘其證明尚未達到此一程度，而
    有合理之懷疑存在時，即難遽採為不利被告之認定，最高法
    院88年度臺上字第954號判決意旨可資參照。
三、本件檢察官、告訴人認被告就上開(一)及(二)部分，分別涉有業
    務侵占及偽造有價證券等罪嫌，無非係以被害人登晨公司之
    員工葉麗紅、億量公司之員工任鄭寶珍、友勝公司之員工王
    世才等之指述、被告之前妻乙○○於本院民事簡易庭之證述
    ，並有本票影本、匯款單及船邊提貨車輛通行准單等論據。
    訊據被告固坦承以其本人及乙○○之名義簽發上述本票予告
    訴人戊○○○供借款之擔保等事實不諱，惟堅詞否認涉有侵
    占附表編號3 、5 、8 所示所示之款項，及偽造有價證券罪
    之犯行，辯稱：登晨公司、億量公司及友勝公司所匯入款項
    ，伊都有繳清。伊經商時就與妻子乙○○談妥，如果伊有需
    要使用到以她名義簽開票據時，伊都可以簽發，戊○○○在
    民事上對乙○○及伊提出告訴時，因乙○○不認識戊○○○
    ，而且伊沒有對乙○○說明上述開立本票給戊○○○的事情
    ，所以乙○○才會在民事簡易庭說沒有承諾被告可以其名義
    開立本票等語。
四、經查：
  (一)附表編號3 、5 、8 所示之登晨公司、億量公司、友勝公司
    固然分別於86年11月19日、同年10月16日、同年11月5 日將
    彼等進口附表編號3 、5 、8 所示之鐵線圈、鋼胚、鐵線捲
    及鋼胚等貨物所需於關稅及裝卸費等應支付之款項3,750,86
    0 元、2,700,000 元、1,500,000 元，匯入順豐公司所開立
    之臺灣銀行臺中港分行帳戶內，而被告確實於附表編號3 、
    5 、8 所示之繳費期限日前（詳見附表編號3 、5 、8 所載
    之稅單核發日至繳費期限日欄所示），繳納上開費予財政部
    臺中關稅局等單位，而未受科處滯納金（詳見附表編號3 、
    5 、8 所載之滯納金欄所示）等事實，有財政部臺中關稅局
    90 年7月31日中普進五字第90103483號函所附海關進出貨物
    稅費繳納證兼匯款申請書、海關進出貨物稅費繳納證兼匯款
    申請書所示之日期資料表各1 份在卷（見本院90年度訴字第
    27 8號卷第48頁至第63頁）可佐。從而被告並無此部分業務
    侵占之犯行甚明。是公訴人所指述被告此部分涉有業務侵占
    之犯行，自乏憑據，尚難證明被告涉有此部分之犯行。
  (二)雖證人即被告之前妻乙○○於本院87年度沙簡字第294 號被
    訴給付票款事件，於87年7 月7 日本院沙鹿簡易庭審理時供
    述：伊沒有簽發系爭本票，也沒有授權王云簽發云云。然依
    乙○○於本院審理時所證述：伊與甲○○自58年結婚，87年
    3 月間兩願離婚。伊沒有參與被告所經營順豐公司的業務。
    我們以前是夫妻，最早甲○○問伊如果生意需要週轉，是否
    同意他蓋伊的印章或簽伊的名字，伊有答應。伊之所以在87
    年度沙簡字第294 號給付票款事件否認這張本票，是因為當
    時法官只問伊認不認識戊○○○，伊說不認識，並且問伊說
    本票上簽名是否伊簽的，伊說不是。伊在學校服務無法瞭解
    到公司狀況，伊同意甲○○可以在公司週轉需要時使用伊的
    名義開票。甲○○開這張本票時我們仍然具有夫妻關係，有
    住在一起，賺的錢並沒有分開。有關公司財物來往伊不清楚
    ，甲○○有用伊的名義開支票，本票並沒有跟伊說過，但偶
    爾會說公司需要調錢。甲○○經商後就向伊說有需要的時候
    會以伊的名義從事商業行為，伊並沒有限制被告只能為特定
    行為，只要能讓生意可以順利進行都可以，因為甲○○不會
    作違法的事情，所以伊相信他。戊○○○在給付票款事件以
    前，並沒有找伊要求兌現本票，在此之前伊不認識戊○○○
    ，是在沙鹿簡易庭才第一次看到她等語（見本院90年度訴字
    第278 號卷第87頁至第89頁、第176 頁、本院卷第113 頁、
    11 5頁至第117 頁）；另參以告訴人戊○○○於87年7 月7
    日本院沙鹿簡易庭審理時所述：伊沒有見過被告乙○○，當
    初支票是王云給伊的等語以觀，被告與證人乙○○於87年3
    月以前係夫妻，渠等同居共財，乙○○事前概恬授權被告使
    用其名義簽發本票等商業行為，核與社會常情相符，其於本
    院審理時所證述之詞，應值採信。加以被告於87年1 月中旬
    向戊○○○借款前，經濟狀況已陷入困難，被告所簽發之支
    票陸續退票，因乙○○既未參與順豐公司之經營，對於順豐
    公司究竟積欠何人債務並不清楚，況被告就系爭本票事前未
    對乙○○說明，而乙○○與告訴人戊○○○素昧平生，其面
    對陌生之戊○○○所提起給付票款之訴訟，為避免不實之債
    權人追索，而於沙鹿簡易庭審理時否認授權被告以其名義簽
    發系爭本票之陳述，尚與社會常情及經驗法則無違，自難以
    此認定被告涉有偽造本票之犯行。
五、此外，復查無其他積極證據足證被告確有公訴人所指前述之
    犯行，揆諸前揭法條及判例意旨，被告上述部分之犯罪尚屬
    不能證明，本應諭知無罪之判決，惟公訴人認為上開部分與
    前揭經本院論罪科刑之部分，分別具有刑法修正前之連續犯
    （業務侵占）、牽連犯（偽造本票）之裁判上一罪之關係，
    爰不另為無罪之諭知，併予敘明。
據上論斷，應依刑事訴訟法第299 條第1 項前段，刑法第2 條第
1 項前段、第336 條第2 項、第339 條第1 項，修正前第56條、
第51條第5款，90年1 月12日施行刑法第41條第1 項前段、第2項
，刑法施行法第1 條之1 、第3 條之1 第3 項，修正前罰金罰鍰
提高標準條例第2 條，中華民國96年罪犯減刑條例第2 條第1 項
第3 款、第7 條、第9 條、第10條第1項，判決如主文。
中    華    民    國    97    年    5     月    26    日
            刑事第九庭  審判長  法  官  周瑞芬
                                法  官  何世全
                                法  官  楊萬益
上正本證明與原本無異。
如不服本判決，應於收受送達後10日內向本院提出上訴書狀（應
敘述具體理由並附繕本）。
上訴書狀如未敘述理由，應於上訴期間屆滿後20日內補提理由書
於本院。
                                書記官  孫立文
中    華    民    國    97    年    5     月    26    日
附錄論罪科刑法條
中華民國刑法第336條
（公務公益侵占罪、業務侵占罪）
對於公務上或因公益所持有之物，犯前條第 1 項之罪者，處 1
年以上 7 年以下有期徒刑，得併科 5 千元以下罰金。
對於業務上所持有之物，犯前條第 1 項之罪者，處 6 月以上
5 年以下有期徒刑，得併科 3 千元以下罰金。
前二項之未遂犯罰之。
中華民國刑法第339條
（普通詐欺罪）
意圖為自己或第三人不法之所有，以詐術使人將本人或第三人之
物交付者，處5 年以下有期徒刑、拘役或科或併科1 千元以下罰
金。
以前項方法得財產上不法之利益或使第三人得之者，亦同。
前二項之未遂犯罰之。
 附  表
┌──────┬──────┬──────┬──────┬──────┬──────┬──────┬──────┬──────┬──────┐
│編    號    │     １     │     ２     │     ３     │     ４     │     ５     │     ６     │     ７     │     ８     │  合    計  │
├──────┼──────┼──────┼──────┼──────┼──────┼──────┼──────┼──────┼──────┤
│進口公司    │立達鋼鐵公司│登晨鋼鐵公司│登晨鋼鐵公司│吉邦實業公司│億量企業公司│統業實業公司│志聯工業公司│友勝工業公司│            │
├──────┼──────┼──────┼──────┼──────┼──────┼──────┼──────┼──────┼──────┤
│報單號碼    │DA/86/J326/ │DA/86/J326/ │DA/86/JI14/ │DA/86/JB86/ │DA/86/JB86/ │DA/86/JB86/ │DA/86/JD60/ │DA/86/JG92/ │            │
│            │0003        │0005        │0004        │0002        │0003        │0004        │0003        │0001        │            │
├──────┼──────┼──────┼──────┼──────┼──────┼──────┼──────┼──────┼──────┤
│貨    名    │H 型鋼      │鐵線圈      │鐵線圈      │鋼胚        │鋼胚        │鋼胚        │鋼捲        │鋼胚        │            │
│            │            │            │            │鋼線捲      │鋼線捲      │鋼線捲      │            │            │            │
├──────┼──────┼──────┼──────┼──────┼──────┼──────┼──────┼──────┼──────┤
│進口日期    │86.08.18    │86.08.18    │86.11.20    │86.10.16    │86.10.16    │86.10.16    │86.10.24    │86.11.12    │            │
├──────┼──────┼──────┼──────┼──────┼──────┼──────┼──────┼──────┼──────┤
│報關日期    │86.08.16    │86.08.16    │86.11.19    │86.10.14    │86.10.14    │86.10.14    │86.10.23    │86.11.08    │            │
├──────┼──────┼──────┼──────┼──────┼──────┼──────┼──────┼──────┼──────┤
│船舶結關日  │86.08.23    │86.08.23    │86.11.23    │86.10.19    │86.10.19    │86.10.19    │86.11.03    │            │            │
├──────┼──────┼──────┼──────┼──────┼──────┼──────┼──────┼──────┼──────┤
│稅單核發日至│86.08.16~   │86.08.18~   │86.11.20~   │86.10.15~   │86.10.15~   │86.10.15~   │86.10.24~   │86.11.10~   │            │
│繳費期限日  │86.08.30    │86.09.01    │86.12.04    │86.10.29    │86.10.29    │86.10.29    │86.11.07    │86.11.24    │            │
├──────┼──────┼──────┼──────┼──────┼──────┼──────┼──────┼──────┼──────┤
│繳稅日期    │86.09.02    │86.10.20    │86.12.02    │86.11.06    │86.10.28    │86.11.25（起│86.11.24    │86.11.24    │            │
│            │            │            │            │            │            │訴書載為    │            │            │            │
│            │            │            │            │            │            │86.10.25 ） │            │            │            │
├──────┼──────┼──────┼──────┼──────┼──────┼──────┼──────┼──────┼──────┤
│付款日      │86.08.15    │86.08.16    │86.11.19    │86.10.15    │86.10.16    │86.10.13    │86.10.24    │86.11.05    │            │
│付款銀行    │臺灣銀行    │臺灣銀行    │臺灣銀行    │臺灣銀行    │臺灣銀行    │86.10.16    │臺灣銀行    │臺灣銀行    │            │
│            │臺中港分行  │臺中港分行  │臺中港分行  │臺中港分行  │臺中港分行  │臺灣銀行    │臺中港分行  │臺中港分行  │            │
│            │            │            │            │            │            │臺中港分行  │            │            │            │
├──────┼──────┼──────┼──────┼──────┼──────┼──────┼──────┼──────┼──────┤
│付款金額    │3,000,000元 │3,835,703元 │3,750,860元 │630,000 元  │2,700,000元 │057-031-    │4,086,173元 │1,500,000元 │            │
│戶    名    │順豐報關行  │順豐報關行  │順豐報關行  │順豐報關行  │順豐報關行  │036409匯    │順豐報關行  │順豐報關行  │            │
│帳    號    │057-031-    │057-001-    │057-001-    │057-031-    │057-001-    │2,000,000元 │057-001-    │057-001-    │            │
│            │036409      │086254      │086254      │036409      │086254      │057-001-    │086254      │086254      │            │
│            │            │            │            │            │            │086254匯    │            │            │            │
│            │            │            │            │            │            │710,000 元（│            │            │            │
│            │            │            │            │            │            │起訴書誤載為│            │            │            │
│            │            │            │            │            │            │750,000 元）│            │            │            │
│            │            │            │            │            │            │順豐報關行  │            │            │            │
├──────┼──────┼──────┼──────┼──────┼──────┼──────┼──────┼──────┼──────┤
│派工提領    │86.08.19~   │86.08.19~   │86.11.21~   │86.10.17~   │86.10.17~   │86.10.17~   │86.10.28~   │86.11.11~   │            │
│出港始末日  │86.08.23    │86.08.23    │86.11.23    │86.10.19    │86.10.21    │86.10.21    │86.11.03    │86.11.20    │            │
│            │            │            │            │            │            │            │            │            │            │
├──────┼──────┼──────┼──────┼──────┼──────┼──────┼──────┼──────┼──────┤
│應繳稅費    │2,576,999元 │2,211,697元 │3,178,980元 │532,475 元  │2,309,875元 │2,286,210元 │3,438,473元 │345,995 元  │16,880,704元│
├──────┼──────┼──────┼──────┼──────┼──────┼──────┼──────┼──────┼──────┤
│滯 納 金    │3,670元     │51,450元    │0元         │2,041元     │0元         │29,580元    │28,011元    │0元         │114,752元   │
└──────┴──────┴──────┴──────┴──────┴──────┴──────┴──────┴──────┴──────┘


司法院資訊處製作；財團法人民間司法改革基金會備份。
